【裁判字號】    90,判,1721
【裁判日期】    900925
【裁判案由】    廣播電視法
【裁判全文】
最  高  行  政  法  院  判  決                    九十年度判字第一七二一號
    原      告  緯來企業股份有限公司
    代  表  人  乙○○
    訴訟代理人  甲○○
    被      告  行政院新聞局
    代  表  人  蘇正平
右當事人間因廣播電視法事件，原告不服行政院中華民國八十九年一月三十一日台八
十九訴字第○三○九三號再訴願決定，提起行政訴訟，本院判決如左：
    主  文
再訴願決定、訴願決定及原處分均撤銷。
訴訟費用由被告負擔。
    事  實
緣原告為廣播電視節目供應事業，其所製播之有線電視「緯來日本台」頻道於民國八
十七年十一月二十九日二十時三十八分及四十七分許播出之「志村大爆笑」節目中插
播「陳水扁」及「民主進步黨－新厝已經蓋一半、師傅真的不能換」競選廣告，違反
行為時廣播電視法第二十一條第二款及第二十九條之一之規定，被告乃依同法第四十
五條之二規定，於八十八年二月三日以（八八）建廣五字第○一八五八號函處原告罰
鍰三萬元（折合新臺幣九萬元）。原告不服，循序提起訴願、再訴願，遞遭決定駁回
，遂提起行政訴訟。茲摘兩造訴辯意旨如次：
原告起訴意旨略謂：一、原告所播放之廣告非被告所稱之競選廣告：原告於八十七年
十一月二十九日在「緯來日本台」頻道中受託播所播放之「陳水扁」及「民主進步黨
－新厝已經蓋一半、師傅真的不能換」廣告影片，該影片內容所呈現者乃係臺灣之現
況、所散發出之警訊，以及對臺灣的期待，而僅於影片最後打出「我們應該過得更好
」及「民主進步黨」等文字，無論以直、間接方式觀其內容其性質上誠屬政黨之形象
廣告，絕非如被告所言之競選廣告。再言，選舉廣告與否之認定，應係從廣告之內容
加以探索、判斷之，而不能僅因其乃於選舉活動期間由政黨或候選人所託播之廣告，
即一概視為選舉活動所為之宣傳廣告。今被告不依照廣告之內容來加以判斷而僅是從
表面之情形，即「政黨託播廣告、在競選期間播送」，即為競選廣告之認定，實有以
偏概全，妄加以套用法律條文之嫌，而再訴願決定機關就此竟漏未審酌，顯屬違誤。
二、公職人員選舉罷免法第五十條之一第三項（以下簡稱本法條）係規範政黨、候選
人或第三人不得自行於廣播電視播送廣告，從事競選活動或為候選人宣傳之行為，而
對於受委託播送廣告者或非為前述目的所為之廣告行為應不為其規範或處罰之對象：
按本條項規定「除依第一項規定外，政黨、候選人或第三人不得自行於廣播、電視播
送廣告，從事競選活動或為候選人宣傳」，從本條文內容觀之，其立法意旨其規範之
行為主體乃係政黨、候選人或第三人，惟原告僅是接受業主委託而播出廣告，非基於
主觀上積極的意欲為政黨、候選人宣導，故原告應非本法條所稱之第三人，今被告援
引本法條而為原告違反法律規定，實有違誤，而再訴願決定機關就此部分，亦竟乃擅
專誤引法條所規範之主體，恣意擴張處分之對象，其認事用法顯屬違誤。又，本法條
乃禁止自行於廣播、電視上播出廣告從事競選活動或為候選人宣傳。換言之，對於廣
告內容非為前開目的，應不在禁止之列，因原告於前開節目中所播放者儘祇係政黨形
象廣告，絕非為競選宣傳之廣告，實難繩為本法條所規範之行為範圍內。被告竟逕因
原告於選舉期間播送政黨託播之廣告，而不細究本法條所規範之行為主體與行為態樣
，率騖引用本法條而處分原告，實有可議之處。進一步言，憲法第十一條明定「人民
有言論、講學、著作及出版等自由」，是為憲法所賦予保障人民基本權利之最高原則
，此亦奉經司法院釋字第三六四號解釋在案，即「以廣播及電視方式表達意見，屬於
憲法第十一條所保障言論自由之範圍。．．．」由此可知，人民有使用媒體之權利，
而此權利當為憲法所保障。今被告於認定上述事實之始，詎違憲法所揭櫫之精神，且
就援引前開法規為處分之時，仍擅專誤引法條所規範之主體恣意擴張處分之對象，而
遂行政上所欲達成之目的，此不啻有違依法行政之法理，更有悖行政中立之立場。三
、廣播電視法第四十五條之二規定『違反第二十九條之一之規定，．．．，處三千元
以上，三萬元以下罰鍰，．．．。』，被告就本案所為罰鍰金額過高：退萬步言，即
便本案仍遭與被告所為相同之認定，即原告係違反前面所述法律之相關規定，而應依
廣播電視法第四十五條之二規定加以處罰，依該法條之規定，處罰鍰之金額乃係三千
元以上三萬元以下，雖被告有罰鍰金額之裁量權，但今原告非因受處分而逾期不繳納
罰鍰之情形下，被告逕依最高額三萬元來加以處罰，實已違反行政法上之比例原則，
而損及原告之權益甚大。四、綜右所陳理由，原處分機關之處分、訴願暨再訴願決定
機關之決定，其認事用法顯有重大違誤，均請判決撤銷等語。
被告答辯意旨略謂：一、原告所製播之「緯來日本台」，於八十七年十一月二十九日
二十時三十八分及四十七分許於所播送之「志村大爆笑」節目，插播「陳水扁」、「
民主進步黨－新厝已經蓋一半、師傅真的不能換」競選廣告，經中央選舉委員會認定
已違反公職人員選舉罷免法第五十條之一第三項規定，此有該會八十七年十二月八日
八十七中選法字第八一五六八號暨八十八年一月十九日八十八中選法字第八一九九七
號函可稽。原告播出上開違法廣告，已違反廣播電視法第二十一條第二款不得「違背
政府法令」及同法第二十九條之一規定，被告爰依廣播電視法第四十五條之二處以罰
鍰，認事用法並無不當。二、原告為合法設立之廣播電視節目供應事業，為廣播電視
法之管理範疇；違反者，依廣播電視法處罰，自不待言。公職人員選舉罷免法第五十
條之一第三項規定所稱自行播送廣告系指同條第一項選舉委員會辦理政見發表會以外
，自行播送之競選廣告而言，電視、廣播業者接受委託，播送競選廣告，應屬該項規
範範圍，業經被告去函中央選舉委員會解釋，該委員會於八十八年四月十三日以八十
八年中選法字第八三六一五號函重申前述意旨。公職人員選舉罷免法之主管機關為中
央選舉委員會，該委員會即為該法之解釋及裁量機關，系爭廣告內容既經該委員會認
定有違反公職人員選舉罷免法第五十條之一第三項規定，被告據以處分原告，於法並
無不合。原告辯稱其非公職人員選舉罷免法第五十條之一第三項所謂之「第三人」乙
節，與其違法事實無涉，核不足採。三、被告為使廣播電視事業瞭解有關競選廣告之
規範，除曾藉媒體一再宣示主管機關之立場外，並於八十七年十月七日以（八七）建
廣一字第一五九八○號函轉中央選舉委員會周知全國各廣電媒體，於競選活動期間及
選舉投票當日勿播送競選廣告；為使業者有所遵循，更於八十七年十月二十日以（八
七）建廣一字第一六五六七號函送「廣播電視事業製播涉及競選活動之節目與廣告處
理原則」，該原則已明文規定，不問廣告主題係宣傳個人或政黨形象，其於非競選活
動期間雖可播送，惟在競選活動期間均不可播送。原告漠視該處理原則之規範，於競
選活動期間（八十七年十一月二十日至十二月四日止）仍恣意播送上開競選廣告，其
違法事實甚明，被告於蒐集事證後予以處分，實屬當然。四、司法院釋字第三六四號
解釋，對於人民接近使用傳播媒體之權利應予尊重，以符憲法第十一條保障言論自由
之範圍。按憲法第十一條保障人民之表現自由，係因表現自由為民主政治之基礎，文
化進步之動力，故有予以保護之必要，公職人員選舉罷免法第五十條之一第一項之規
定即為該精神之表現；惟表現自由亦非不受限制，憲法第二十三條規定「以上各條列
舉之自由權利，除為防止妨礙他人自由，避免緊急危難，維持社會秩序，或增進公共
利益所必要者外，不得以法律限制之」，故行政機關為使選舉活動中候選人及政黨得
公平競爭，保障政黨平等使用廣播電視，以維持社會秩序並增進公共利益，於同條文
第三項制定法律以限制政黨及候選人不得以廣播電視為競選廣告之規定，尚難視為違
憲。原告任令競選廣告於競選期間播送，無視被告多次之告知而明知故犯，完全罔顧
媒體所應負起之社會責任，被告依法處以新臺幣九萬元罰鍰，自屬適當且有其必要性
。五、綜上論述，原告違反廣播電視法規定之事實甚為明確，被告於認事用法上並無
違誤。原告所持理由，實不足採，請判決駁回等語。
    理  由
本件被告以原告為廣播電視節目供應事業，其所製播之有線電視「緯來日本台」頻道
於八十七年十一月二十九日二十時三十八分及四十七分許播出之「志村大爆笑」節目
中插播「陳水扁」及「民主進步黨－新厝已經蓋一半、師傅真的不能換」競選廣告，
違反公職人員選舉罷免法第五十條之一，行為時廣播電視法第二十一條第二款及第二
十九條之一之規定，遂依行為時廣播電視法第四十五條之二規定，於八十八年二月三
日以（八八）建廣五字第○一八五八號函處原告罰鍰三萬元（折合新臺幣九萬元），
一再訴願決定遞予維持，固非無見。惟原告循序提起行政訴訟，主張：公職人員選舉
罷免法第五十條之一規定牴觸憲法第十一條規定，應為無效，系爭競選廣告並非其所
製作，且於廣告時段播出，非其所得掌控，況該廣告內容非政黨、候選人之介紹、推
銷或宣傳，無違公職人員選舉罷免法第五十條之一規定，且原告並非該法第五十條之
一第三項規定所規範之對象，況本件播放之廣告，僅為政黨形象廣告，而非被告所稱
之競選廣告，被告逕以原告違反廣播電視法第二十一條第二款規定，對之科處罰鍰，
於法有違：況被告濫行裁量權，未明理由，逕依廣播電視法第四十五條之二規定，
科處最高額之罰鍰，有違比例原則，應予撤銷云云。經查，行政裁量權之行使，倘有
違背法令，誤認事實、違反目的、違反比例原則或法律保留原則等情形之一者，揆諸
行政訴訟法第四條第二項之規定，仍不失為違法，應受行政法院審查。行為時廣播電
視法第四十五條之二規定，得處廣播電視節目供應事業銀元三千元以上、三萬元以下
罰鍰，並沒入其節目；即規定針對不同之違規程度，輕重之違章情節，予以相對之處
罰。主管機關於裁處時，固有其裁量之權限，惟就不同之違法事實裁處罰鍰，若未分
辨其不同情節，自不符合法律授權裁量之旨意，其裁量權之行使，即出於恣意而屬濫
用，所為處分即屬違法。換言之，立法機關制定罰鍰額度之上下限，授權行政機關裁
量權者，行政機關固得於該罰鍰之上下限內選擇適當之額度，惟應依受處罰之違規事
實情節，考量立法授權目的為之。否則縱其裁處之罰鍰並未逾越法律規定之上限額度
，亦損及立法授權行政機關裁量權之行使，並違反比例原則。本件原告僅於八十七年
十一月二十九日一頻道播出二則廣告，被告未陳明裁量理由，逕科處最高額九萬元罰
鍰，其是否符合比例原則，非無商榷之餘地，原告起訴指摘，非全無理由。從而，原
處分既有違誤，訴願及再訴願決定遞予維持，亦難謂合，則原處分及一再訴願決定應
併予撤銷，由被告另為適法處分，以昭折服。
據上論結，本件原告之訴為有理由，爰依行政訴訟法施行法第二條、行政訴訟法第九
十八條第三項前段，判決如主文。
中    華    民    國      九十      年      九        月    二十五      日
                    最 高 行 政 法 院  第 五 庭
                                審 判 長 法  官      廖  政  雄
                                         法  官      趙  永  康
                                         法  官      林  清  祥
                                         法  官      鍾  耀  光
                                         法  官      姜  仁  脩
右  正  本  證  明  與  原  本  無  異
                                         法院書記官  莊  俊  亨
中    華    民    國      九十      年      九        月    二十六      日


司法院資訊處製作；財團法人民間司法改革基金會備份。
